臺灣高雄地方法院民事判決　九十年度訴字第二七七四號
　　原　　　告　甲○○
　　訴訟代理人　乙○○
　　被　　　告　丙○○
右當事人間給付補償金事件，本院判決如左：
    主    文
被告應給付原告新台幣壹佰柒拾壹萬捌仟壹佰陸拾柒元，及自民國九十年十月十八日
起至清償日止，按年息百分之五計算之利息。
原告其餘之訴駁回。
訴訟費用由被告負擔五分之四，餘由原告負擔。
本判決原告勝訴部分於原告以新台幣伍拾柒萬元為被告供擔保後，得假執行。但被告
如於假執行程序實施前以新台幣壹佰壹拾柒萬為原告預供擔保，得免為假執行。
原告其餘假執行之聲請駁回。
    事    實
甲、原告方面：
  一、聲明：求為判決
  （一）被告應給付原告新台幣（下同）二百萬四千二百零七元及自起訴狀送達翌日
        起至清償日止，按年息百分之五計算之利息。
  （二）訴訟費用由被告負擔。
  （三）原告願供擔保，請准宣告假執行。
  二、陳述：
  （一）原告於民國四十年起即向訴外人黃益男承租坐落於高雄縣仁武鄉○○段第九
        二八地號，面積二千八百二十三平方公尺之土地，雙方並訂有三七五租約，
        因被告於七十六年十二月十六日經法院拍賣取得系爭土地，依法承受出租人
        之地位，惟被告於八十六年七月二日以系爭土地已編定為風景區為由，向仁
        武鄉公所耕地租佃委員會聲請調解，主張依耕地三七五減租條例第十七條第
        一項第五款終止租約，嗣經法院判決原告須將承租土地返還被告確定。
  （二）按依前項第五款規定，終止租約時，除法律另有規定外，出租人應給予承租
        人左列補償：一、承租人改良土地所支付之費用。但以未失效能部分之價值
        為限。二、尚未收穫農作物之價額。三、終止租約當期之公告土地現值，減
        除土地增值稅後餘額三分之一。耕地三七五減租條例第十七條第二項定有明
        文。被告終止租約後，應補償原告下列金額：
        (1)承租人改良土地所支付之費用：系爭土地原為低凹不平土地，不利於耕作
          ，原告於六十八年間曾僱工填土、整地、改善排水，又設置抽水馬達及向
          臺灣電力公司申請二二０伏特高壓電以供耕作，共支出二十六萬元。
        (2)尚未收穫農作物之價額：系爭土地上有芒果七株，均十一年以上，蕃石榴
          二三八株，每株為五年生，依高雄縣政府農作物補償費查估基準，每株各
          以三千八百元及二千元計算，果樹部分被告應補償原告五十萬二千六百元
          。
        (3)終止租約當期之公告現值減除土地增值稅後餘額三分之一：按系爭土地八
          十六年七月公告現值為每平方公尺二千五百元，至斯時土地增值稅為六百
          八十七萬四千三百一十二元，系爭土地面積為五千八百二十三平方公尺，
          因原告僅承租其中之二千八百二十三平方公尺，是該承租部分之土地增值
          稅應為三百三十三萬二千六百七十八元，是此部分被告應補償一百二十四
          萬一千六百零七元。
  （三）對被告抗辯所為之陳述：被告八十六年七月二日向仁武鄉公所耕地租佃委員
        會聲請調解，要求終止租約，經調解委員會決議被告應補償原告參佰伍拾萬
        元，惟被告不同意致調解不成立，嗣後原告於九十年九月間將本件調解聲請
        書遞交仁武鄉公所耕地租佃委員會，然該委員會以本件已經調解拒絕受理，
        是前開聲請調解之意旨與起訴之請求，其內容應屬可代用，依最高法院四十
        七年台上字第一四八六號判例意旨，原告應不必另為調解之聲請，是原告提
        起本件訴訟，應屬合法。
  三、證據：提出私有耕地租約、土地登記謄本、高雄縣辦理徵收土地農林作物及魚
      類畜禽補償費查估基準、地價謄本、增值稅試算表、調解筆錄等件為證。
乙、被告方面：
  一、聲明：
  （一）原告之訴駁回。
  （二）訴訟費用由原告負擔。
  （三）如受不利判決，願供擔保請准宣告假執行。
  二、陳述：
  （一）原告於提起本件訴訟前並未經任何調解及調處程序，且被告於八十六年七月
        二日所聲請調解調處程序，係就被告要求終止租約之爭議而聲請，非針對補
        償金之給付或數額，是兩者內容均不同，原告於提起本件訴訟前，應先依耕
        地三七五減租條例第二十六條第二項之規定聲請調解、調處。
  （二）原告請求改良土地所支付之費用，缺乏實際證據，被告雖對系爭土地上有尚
        未收獲之番石榴、芒果等農作物不爭執，但原告估價過高，至終止租約當期
        之公告現值減除土地增值稅後餘額三分之一部分，被告並不爭執。
丙、本院依職權調閱本院八十七年重訴字第六七號全卷、向高雄縣仁武鄉公所函調兩
    間就系爭土地聲請調解之資料，向高雄縣稅捐稽徵處函查系爭土地於八十六年七
    月之土地增值稅，函請高雄縣政府鑑定系爭土地上蕃石榴、芒果等作物為幾年生
    之果樹。
    理　　由
一、原告起訴主張：原告於四十年起即向訴外人黃益男承租系爭土地，並訂有三七五
    租約，因被告於七十六年十二月十六日經法院拍賣取得系爭土地，依法承受出租
    人之地位，惟被告於八十六年七月二日以系爭土地已編定為風景區為由，向仁武
    鄉公所耕地租佃委員會聲請調解，主張依耕地三七五減租條例第十七第一項第五
    款終止租約，嗣經法院判決原告須將承租土地返還被告確定。是系爭租約既已依
    法規定終止，則原告得依上開條例第十七條第二項之規定，請求被告補償原告承
    租人改良土地所支付之費用二十六萬元、尚未收穫農作物之價額五十萬二千六百
    元及終止租約當期之公告現值減除土地增值稅後餘額三分之一即一百二十四萬一
    千六百零七元等語。
二、被告則以：原告於提起本件訴訟前未經任何調解及調處程序，且被告於八十六年
    七月二日所聲請調解調處程序，係就被告要求終止租約之爭議而聲請，非針對補
    償金之給付或數額，是兩者內容均不同；原告請求改良土地所支付之費用，均缺
    乏證據，被告雖對系爭土地上有尚未收獲之番石榴、芒果等農作物不爭執，但原
    告估價過高，至終止租約當期之公告現值減除土地增值稅後餘額三分之一部分，
    被告並不爭執等語資為抗辯。
三、原告主張伊於四十年起即向訴外人黃益男承租系爭土地，並訂有三七五租約，因
    被告於七十六年十二月十六日經法院拍賣取得系爭土地，依法承受出租人之地位
    ，惟因系爭土地已編定為風景區，被告乃依耕地三七五減租條例第十七條第一項
    第五款之規定終止租約，並起訴請求伊返還土地，經法院判決被告勝訴確定之事
    實，業據其提出私有耕地租約、土地登記謄本等件為證，復為被告所不否認，且
    經本院依職權調閱本院八十七年重訴字第六七號卷宗核閱屬實，堪認原告此部分
    之主張為真實。
四、按出租人與承租人間因耕地租佃發生爭議時，應由當地鄉（鎮、市、區）公所耕
    地租佃委員會調解；調解不成立者，應由直轄市或縣（市）政府耕地租佃委員會
    調處。前項爭議案件非經調解、調處，不得起訴。耕地三七五減租條例第二十六
    條第一項前段、第二項前段定有明文。又出租人與承租人間因耕地租期屆滿，發
    生續訂租約或返還耕地之爭議，於起訴前雙方之一方如已曾向該管鄉縣耕地租佃
    委員會聲請調解、調處而不成立者，則其後無論由任何一方就該項爭議提起訴訟
    ，均應認為業已踐行耕地三七五減租條例第二十六條所定之調解、調處程序。最
    高法院四十七年台上字第一四八六號判例參照。經查：本件原告以被告依前開規
    定終止租約為由起訴請求被告給付補償金，固屬因耕地租佃發生爭議而於起訴前
    應先行聲請調解、調處，惟被告既於八十六年間以系爭土地業經編定為風景區而
    請求依法補償原告後終止租約為由，向該管鄉縣耕地租佃委員會聲請調解、調處
    ，並經該管委員會決議被告應補償原告三百五十萬元，然因兩造不同意致不成立
    等情，有高雄縣仁武鄉公所耕地租佃委員會調解程序筆錄、高雄縣政府耕地租佃
    委員會調處程序筆錄附於本院八十七年重訴字第六七號卷宗可稽，是被告既以終
    止租約為由先行聲請調解、調處，且於前開程序中亦曾就本件給付補償金為決議
    ，揆諸前揭說明，原告提起本件訴訟縱未另行為此聲請，亦應認為業已踐行調解
    調處程序。
四、次按耕地租約在租佃期限未屆滿前，非有左列情形之一不得終止：五、經依法編
    定或變更為非耕地使用時。依前項第五款規定，終止租約時，除法律另有規定外
    ，出租人應給予承租人左列補償：一、承租人改良土地所支付之費用。但以未失
    效能部分之價值為限。二、尚未收穫農作物之價額。三、終止租約當期之公告土
    地現值，減除土地增值稅後餘額三分之一。耕地三七五減租條例第十七條第一項
    第五款、第二項定有明文。被告既已依上開規定終止租約，是原告依上開條例第
    十五條第二項之規定，請求被告給付補償金，自屬於法有據。至原告請求被告給
    付之各項補償，是否准許，分述如次：
（一）承租人改良土地所支付之費用部分：原告雖主張於六十八年間曾支出土地改良
      費，然為被告所否認，而六十八年迄被告終止租約之八十六年已近二十年，斯
      時改良土地是否仍有殘存效能，已有疑問，且原告就其曾支出之土地改良費亦
      未舉證以實其說，是原告此部分之主張為無理由，應予駁回。
（二）尚未收獲農作物之價額部分：原告於被告終止租約時，於系爭土地上尚有種植
      番石榴二三八株、芒果七株等農作物未收獲乙節，有勘驗筆錄、照片等件附於
      本院八十七年重訴字第六七號卷宗可稽，且為被告所不否認，堪信為真實。而
      經本院檢送上開照片函請高雄縣政府農業局鑑定結果，上開番石榴為四至六年
      生，芒果為一至二年生等情，有高雄縣政府九十一年七月四日府農務字第０九
      一０一一六七一八號函附卷可佐，則依高雄縣辦理徵收土地及農作物補償費查
      估基準，番石榴四至六年生每株補償單價為二千元，芒果一年生每株八十元，
      是被告應補償原告尚未收獲之農作物部分為四十七萬六千五百六十元，逾此部
      分之請求，為無理由，應予駁回。
（三）終止租約當期之公告現值減除土地增值稅後餘額三分之一：系爭土地於八十六
      年七月公告現值為每平方公尺二千五百元，土地增值稅為六百八十七萬四千三
      百一十二元乙節，有地價謄本及高雄縣政府稅捐稽徵處九十一年一月九日高縣
      稅財字第０九一０００二一三一號函附卷可稽，而原告所承租仁武鄉○○段九
      二八地號土地面積為五千八百二十三平方公尺，因原告僅承租其中之二千八百
      二十三平方公尺，是該承租部分之土地增值稅應為三百三十三萬二千六百七十
      八元（0000000*2823/5823=0000000，元以下四捨五入），是此部分被告應補
      償一百二十四萬一千六百零七元（(2500*0000-0000000) *1/3=0000000，元以
      下四捨五入）。
五、綜上所述，原告請求被告給付一百七十一萬八千一百六十七元及自起訴狀繕本送
    達翌日（即九十年十月十八日）起至清償日止按年息百分之五計算之利息部分，
    為有理由，應予准許。逾此部分之請求，為無理由，應予駁回。
六、兩造均陳明願供擔保，聲請宣告假執行或免為假執行，經核原告勝訴部份，合於
    法律規定，爰分別酌定相當之擔保金額宣告之；原告其餘假執行之聲請，因訴之
    駁回而失所依據，不予准許，併予駁回。
七、據上論結，原告之訴為一部有理由、一部無理由，依民事訴訟法第七十九條但書
    、第三百九十條第二項、第三百九十二條，判決如主文。
中　　　華　　　民　　　國　　九十一　　年　　　七　　　月　　三十一　　日
                              臺灣高雄地方法院民事第五庭
~B審判長法官  黃宏欽
~B法　　　官  林雯娟
~B法　　　官　吳錦佳
右為正本係照原本作成。
如不服本判決，應於送達後廿日內，向本院提出上訴狀並表明上訴理由，如於本
判決宣示後送達前提起上訴者，應於判決送達後十日內補提上訴理由書（須附繕本）。
中　　　華　　　民　　　國　　九十一　　年　　　七　　　月　　三十一　　日
~B法院書記官　馮欽鳳
